ACORDAO-COMPLETO-2481875

ACÓRDÃO 1410/2021 ATA 21/2021 - PLENÁRIO

VISTOS, relatados e discutidos estes autos de Representação, em que adotada cautelar referendada pelo Acórdão 182/2021-TCU-Plenário, formulada pela empresa Trivium Inovação Ltda. em face de possíveis irregularidades na condução da Concorrência Pública 8/2020, do tipo técnica e preço, lançada pelo Serviço Nacional de Aprendizagem Comercial, Administração Regional no Estado do Rio Grande do Norte (Senac-AR/RN) , com o objetivo de contratar empresa para prestação de serviços de consultoria técnica e educacional na Plataforma Microsoft 365, para atendimento das necessidades e objetivos dos Departamentos Regionais do Núcleo Nordeste do Senac, nos Estados de Alagoas, Bahia, Ceará, Maranhão, Paraíba, Pernambuco, Piauí, Rio Grande do Norte, Sergipe, bem como no Espírito Santo, 
ACORDAM os Ministros do Tribunal de Contas da União, reunidos em sessão de Plenário, ante as razões expostas pelo Relator, em:
9.1. conhecer da representação, com fundamento nos arts. 235 e 237, inciso VII, e parágrafo único, do Regimento Interno/TCU, e no art. 103, § 1º, da Resolução TCU 259/2014, para, no mérito, considerá-la parcialmente procedente;
9.2. fixar, com fundamento no art. 45 da Lei 8.443/1992, c/c o art. 251 do Regimento Interno/TCU, o prazo de 15 (quinze) dias para que o Serviço Nacional de Aprendizagem Comercial - Administração Regional do Rio Grande do Norte - Senac/AR-RN adote as medidas necessárias à anulação da Concorrência Pública 8/2020, informando a este Tribunal, ao final do referido prazo, as providências adotadas, em face das seguintes irregularidades identificadas no referido certame:
9.2.1. ausência de justificativas suficientes para a não adoção do parcelamento do objeto no tocante às unidades regionais contempladas na contratação, em afronta à Súmula - TCU 247;
9.2.2. utilização indevida da modalidade concorrência do tipo técnica e preço sem as devidas justificativas e requisitos previstos no art. 8º, § 1º, do Regulamento de Licitações do Senac, tendo em vista se tratar de serviço comum e padronizado passível de ser prestado de maneira similar por vários parceiros credenciados pela empresa Microsoft;
9.2.3. adoção de pontuação técnica no item 12.4.1 do edital referente à apresentação de certificados da Microsoft (Microsoft Gold Cloud Plataform, Microsoft Gold Cloud Productivity, Silver Colaboration and Content e Silver Aplication Development) sem as devidas justificativas, o que pode ter resultado no direcionamento do certame, ferindo os princípios da motivação e da competitividade; e
9.2.4. não republicação do edital mesmo após a divulgação de alterações que modificaram o instrumento convocatório e a formulação das propostas, em afronta aos princípios da publicidade, da isonomia e da competitividade e ao entendimento jurisprudencial deste Tribunal (Acórdão 3330/2020-TCU-Segunda Câmara) ;
9.3. dar ciência ao Serviço Nacional de Aprendizagem Comercial - Administração Regional do Rio Grande do Norte - Senac/AR-RN, com fundamento no art. 9º, inciso I, da Resolução - TCU 315/2020, sobre as seguintes impropriedades/falhas, identificadas na Concorrência 8/2020, para que sejam adotadas medidas internas com vistas à prevenção de outras ocorrências semelhantes:
9.3.1. ausência de publicação do orçamento estimativo junto com o edital, em afronta ao entendimento jurisprudencial deste Tribunal (Acórdão 2989/2018-TCU-Plenário) ;
9.3.2. ausência de justificativas suficientes para a não adoção do parcelamento do objeto no tocante às unidades regionais contempladas na contratação, conforme prevê a Súmula TCU 247;
9.3.3. utilização indevida da modalidade concorrência do tipo técnica e preço para contratação de serviços de consultoria técnica e educacional na Plataforma Microsoft 365, quando deveria ser utilizado o pregão eletrônico tendo em vista a jurisprudência do TCU no sentido de que o Sistema S deve utilizar preferencialmente o pregão nas contratações de bens e serviços comuns, buscando a ampliação da competitividade e da eficiência, além de facilitar a obtenção da proposta mais vantajosa para a administração (v.g. Acórdão 2660/2019-TCU-Plenário, 2.276/2019-TCU-1ª Câmara, 1.584/2016-TCU-Plenário, 2.165/2014-TCU- Plenário, e 5.613/2012-TCU-1ª Câmara) ;
9.3.4. adoção de pontuação técnica no item 12.4.1 do edital referente à apresentação de certificados da Microsoft (Microsoft Gold Cloud Plataform, Microsoft Gold Cloud Productivity, Silver Colaboration and Content e Silver Aplication Development) sem as devidas justificativas; e
9.3.5. não republicação do edital mesmo após a divulgação de alterações que modificaram o instrumento convocatório e a formulação das propostas, não observando, assim os princípios da publicidade, da isonomia e da competitividade e o entendimento jurisprudencial deste Tribunal (vide e.g. o Acórdão 3330/2020-TCU-Segunda Câmara) ;
9.4. dar ciência deste Acórdão ao Serviço Nacional de Aprendizagem Comercial - Administração Regional do Rio Grande do Norte - Senac/AR-RN, à sociedade empresária Bigbrain Consultoria Ltda., e à representante; e
9.5. autorizar desde logo o arquivamento destes autos, nos termos do art. 169, inciso III, do RI/TCU, sem prejuízo do monitoramento da determinação constante do subitem 9.2 deste Acórdão.

Representação a respeito de possíveis irregularidades em licitação para contratação de empresa para prestação de serviços de consultoria técnica e educacional na Plataforma Microsoft 365, para atender as necessidades e objetivos dos Departamentos Regionais do Núcleo Nordeste do Senac.

Administração Regional do Senac no Estado do Rio Grande do Norte.

3. Interessado/Representante:
3.1. Interessado: Bigbrain Consultoria Ltda. (22.254.857/0001-70).
3.2. Representante: Trivium Inovação Ltda. (18.550.420/0001-07).

13.1. Ministros presentes: Ana Arraes (Presidente), Walton Alencar Rodrigues, Benjamin Zymler, Aroldo Cedraz, Raimundo Carreiro, Bruno Dantas, Vital do Rêgo e Jorge Oliveira.
13.2. Ministro-Substituto convocado: Augusto Sherman Cavalcanti (Relator).
13.3. Ministro-Substituto presente: Marcos Bemquerer Costa.

AUGUSTO SHERMAN

Adoto como relatório a instrução constante da peça 63, com a qual se manifestaram de acordo os dirigentes da Selog (peças 64/65) :
	A. Identificação do Processo

	TC Processo 000.055/2021-2
	Conhecer. Mérito. Procedência Parcial. Determinação de anulação do certame

	Unidade Jurisdicionada
	Uasg

	Serviço Nacional de Aprendizagem Comercial - Administração Regional do Rio Grande do Norte - Senac/AR-RN
	Não se aplica

	Objeto

	Contratação de empresa para prestação de serviços de consultoria técnica e educacional na Plataforma Microsoft 365, "para atender as necessidades e objetivos dos Departamentos Regionais do Núcleo Nordeste do Senac" (peça 3, p. 1) 

	Representante
	CNPJ

	Trivium Inovação Ltda.
	18.550.420/0001-07

	Há pedido de Sustentação Oral?
	Procuração

	Não
	Peça 18

	Modalidade
	Número do Certame
	Tipo

	Concorrência
	8/2020
	Técnica e preço

	Vigência
	Valor Adjudicado

	12 meses, prorrogáveis (peça 3, p. 66) 
	R$ 1.609.391,00 (peça 14, p.1) 

	Suspenso por Medida Cautelar?
	Sim

	Fase do Certame

	Declarada a empresa vencedora (peça 14) , o certame foi suspenso conforme determinação deste Tribunal (peças 26 e 34) 

	B. Histórico

	A empresa Trivium Inovação Ltda. ingressou no Tribunal com a presente representação alegando, em resumo, que:
a)	diversos dispositivos do edital da Concorrência 8/2020 do Senac/AR-RN continham omissões e dubiedades relevantes para a formulação adequada das propostas, mas que, apesar disso, ao questionar o órgão licitante, obteve respostas igualmente vagas, o que a fez desistir de concorrer, assim como outras empresas teriam adotado a mesma postura (peça 1, p. 3-7) ;
b)	houve restrição à competitividade em razão da inclusão de atestados que não teriam relação com o objeto da contratação;
c)	houve alteração do edital sem a respectiva republicação e reabertura do prazo para formulação das propostas; e
d)	a entidade licitante teria deixado de responder a diversos questionamentos e esclarecimentos da empresa, inclusive, rejeitando uma impugnação aos termos do edital.
Após análise inicial, a Secretaria de Fiscalização de Tecnologia da Informação - Sefti, identificou diversas outras possíveis irregularidades no certame, o que resultou na proposta de adoção de medida cautelar inaudita altera parte para suspender o certame, bem como de oitiva do Senac/AR-RN e da empresa declarada vencedora do certame a respeito de onze possíveis irregularidades relacionadas ao edital e à condução do certame (peça 23) .
Por meio de despacho do Relator, Min. Augusto Sherman Cavalcanti (peça 26) , e do Acórdão 182/2021-TCU-Plenário que referendou a medida cautelar adotada (peça 34) , foi determinada a suspensão do certame e a referida oitiva dos responsáveis, bem como diligência à entidade. 
Ressalte-se que o Relator determinou o prosseguimento da análise pela Selog, conforme proposta constante da instrução inicial, tendo em vista o objeto se tratar de serviços educacionais e não de tecnologia da informação propriamente dita.
Promovidas as oitivas quanto às alegações do representante e demais questões levantadas pela Sefti, além de diligência à entidade, passa-se a analisar as respostas apresentadas, tópico a tópico, conforme transcrição/contextualização a seguir.

	C. Histórico de Comunicações

	Despacho do Relator e Acórdão que o referendou
	Peças 26 e 34
	27/1/2021 e 3/2/2021, respectivamente

	Ofícios Encaminhados pelo TCU

	À entidade
	Ofício 2010/2021-TCU/Seproc, de 27/1/2021 (peça 29) 
Ofício 2009/2021-TCU/Seproc, de 27/1/2021 (peça 30) 

	À sociedade empresarial
	Ofício 2019/2021-TCU/Seproc, de 27/1/2021 (peça 31) 

	D. Documentos Apresentados em Resposta à Oitiva

	Pela Unidade Jurisdicionada

	peça 41 - resposta à oitiva
peça 42 - cópia de circular 
peça 43 - resposta à oitiva - quase o mesmo teor da peça 41, mas em outro formato

	Pela Sociedade Empresarial

	peça 61 - resposta à oitiva
peça 56 a 60 - anexos à resposta à oitiva

	E. Exame Técnico

	A seguir será apresentada breve contextualização de cada um dos indícios de irregularidades ora apontados pelo representante, ora pela Sefti, com a respectiva análise dos argumentos trazidos em sede de oitiva, de acordo com os itens descritos e numerados no despacho do Relator à peça 26.
Registre-se que o Senac/AR-RN não respondeu à diligência que solicitou o encaminhamento de cópia integral do processo administrativo relativo à Concorrência Pública 8/2020 ou a disponibilização de acesso digital de consulta ao referido processo, o que não permitiu a verificação de alguns pontos que não foram totalmente esclarecidos pelas oitivas realizadas.
Item 13.2.1. ausência de definição precisa e específica do objeto, em violação o art. 13 do Regulamento de Licitações do Senac-AR/RN e aos princípios da legalidade, publicidade e transparência;
Contextualização:
Segundo o representante, o objeto da licitação é vago e a sua descrição omissa, deixando "a cargo da futura empresa contratada a responsabilidade de identificação de suas necessidades, além de não especificar vários itens que compõem o objeto, (...) impedindo que os interessados formulem corretamente suas propostas" (peça 1, p. 9) .
Como exemplo dessa situação, a empresa cita o item 3.2.1.10 do Termo de Referência - TR (Anexo I do Edital - peça 3, p. 32) que prevê a implementação de soluções tecnológicas "para que os softwares dos laptops possam ser gerenciados remotamente". Para a empresa, somente com essa descrição seria impossível formular uma proposta adequada, tendo em vista que não havia a quantidade de laptops em que a solução deveria ser instalada e quais aplicativos deveriam constar do processo de instalação, sem o que não seria possível aos licitantes fornecerem precificação correta.
Haveria outros itens na mesma situação, como, por exemplo, o item 3.3.2.5 do TR (peça 3, p. 36) , que exigia que a empresa entregasse 5 "kits maker" por sala de aula padrão sem descrever precisamente o que deveria conter em cada um deles.
A Sefti analisou a questão e propôs a oitiva conforme os itens 10-14 da peça 23.
Manifestação da Unidade Jurisdicionada sobre os indícios de irregularidades:
preliminarmente, a Unidade Jurisdicionada (UJ) informa que, durante a fase de planejamento da contratação, mais especificamente na etapa de cotação de preços, o termo de referência foi encaminhado para a empresa ora representante e outras quinze empresas, sendo que o representante e a empresa vencedora do certame foram as duas únicas que apresentaram cotação que balizou a estimativa de preços da licitação em tela (peça 41, p. 3-4) ;
 acrescenta que o representante solicitou reunião com a área demandante a fim de mais esclarecimentos sobre o objeto, no que teria sido prontamente atendida. Após essa reunião, teria apresentado orçamento, o qual passou a constar do mapa de preços integrante do processo administrativo da contratação (peça 41, p. 4) ;
quanto ao objeto em si, esclarece que seria composto por três frentes: integração do sistema acadêmico, formação tecnológica para instrutores e desenvolvimento de projeto arquitetônico de sala modelo padrão Microsoft. Nesse contexto, seria possível observar que tais definições estariam contidas claramente no TR, o qual ainda descreveria, minuciosamente, os serviços, as quantidades e os materiais exigidos, o que teria viabilizado, inclusive, a apresentação de orçamento, na fase de coleta de preços, pelo ora representante. Assim, restaria falaciosa qualquer alegação que imputasse falha na descrição e delimitação do objeto da presente licitação (peça 41, p. 4) ; e
reforça que o TR preencheu os requisitos necessários à definição do objeto e que constavam desse documento todos os departamentos regionais a serem contemplados com os serviços, acompanhados dos quantitativos de pessoal, de forma a detalhar a extensão do objeto (peça 41, p. 5-7) .
Manifestação da empresa vencedora sobre os indícios de irregularidades:
a)	a empresa vencedora do certame sustenta que o objeto teria sido bem delineado e menciona, a título de comparação, a Concorrência 2/2020 conduzida pelo Senac/MS (peça 56) , vencida pelo representante, cujo modelo seria idêntico ao da licitação sob análise, o que evidenciaria a incongruência dos questionamentos da empresa Trivium (peça 61, p. 13) ; e
b)	assim, o representante buscaria criar falsa sensação de irregularidade quando ela própria participaria de licitações e as venceria, com objeto até menos delimitados que o ora analisado (peça 61, p. 14) .
Análise:
Os argumentos apresentados em sede de oitiva permitem concluir pela improcedência desse questionamento.
Preliminarmente, há que se observar que o objeto da concorrência ainda não é comumente contratado pela Administração Pública, sendo possível afirmar se tratar de um produto recente disponibilizado pela empresa Microsoft, referente a serviços educacionais destinados, primordialmente, a estabelecimentos como escolas e faculdades. Além desse caso, registre-se a existência de contratação recente pelo Senac/MS para objeto semelhante (peça 56) .
Por não ser um serviço ainda muito difundido, a mera leitura do edital pode gerar dúvidas acerca da definição do objeto da contratação para quem não lida diretamente com a solução, o que pode ser complementado a partir de consulta aos portais das empresas Big Brain (https://bigbrain.com.br/) , Trivium (https://www.trivium.com.br/educacao/) e da própria Microsoft (https://www.microsoft.com/pt-br/education) . 
Infere-se, a partir desses portais, que tais serviços se tratam de solução disponibilizada pela Microsoft, por meio de parceiros, para fornecimento de ferramentas educacionais para as instituições contratantes, de forma integrada, que vão desde os softwares de escritório comumente utilizados até plataformas de aprendizagem diretamente utilizadas pelos alunos para a introdução à programação, como o Minecraft Education, e para atividades computacionais de Stem  (Science, Technology, Engineering and Math ou Ciências, Tecnologia, Engenharia e Matemática, em português) , como exemplificado em https://www.microsoft.com/pt-br/education/educators/stem.
Assim, não se trata de mera disponibilização de softwares do pacote Office ou Microsoft 365, mas de uma solução educacional mais abrangente que pode até incluir a disponibilização de projeto arquitetônico oficial das soluções, em padrão desenvolvido pela empresa de tecnologia, que envolve serviços de ambientação, emplacamento e adesivagem, conforme exemplificado na figura a seguir, extraída do portal da empresa Big Brain (https://bigbrain.com.br/solucoes-e-produtos/produtos/ambientacao-oficial-das-solucoes) .
Dada essa breve contextualização, destaca-se a especificação preliminar dos serviços constantes do item 3.1 do TR (peça 3, p. 28) , a qual engloba: 
integração da Plataforma Microsoft 365 com os sistemas acadêmicos dos regionais do Senac Núcleo Nordeste para fins de automação (item 3.1.1) ;
implementação e formações presenciais das ferramentas Microsoft 365 (Teams, Sway, Forms, OneNote e Onedrive) , STEM (Science, Technology, Engineering and Mathematics) e Minecraft (item 3.1.4) ; e
disponibilização de projeto arquitetônico de sala modelo, padrão Microsoft para cada um dos Departamentos regionais (item 3.1.5) .
Dos apontamentos preliminares acima, é possível concluir que as três etapas do objeto da contratação são compatíveis entre si e complementares para entrega da solução educacional completa.
Em seguida, o termo de referência passa a dispor detidamente sobre cada uma das três etapas, apresentando suas características e requisitos: integração com o sistema educacional (peça 3, p. 29-34) ; formações (peça 3, p. 34-37) ; e projeto arquitetônico (peça 3, p. 37) .
A análise detida acerca da adequabilidade dessas especificações e requisitos ensejaria a adoção de um instrumento próprio de fiscalização, como auditoria ou inspeção, não sendo cabível esse tipo de verificação em sede de representação. Não obstante, é possível afirmar que, diferentemente do inicialmente suposto, o TR é detalhista ao especificar as exigências para cada uma das três etapas. Não se confirma, assim, a tese inicial acerca da imprecisão do objeto da contratação, quando analisado de uma forma geral.
Quanto aos pontos específicos questionados pelo representante referentes aos itens 3.2.1.10 e 3.3.2.5, a mera leitura do termo de referência não permite concluir acerca da adequação e suficiência dos itens das especificações para a formulação das propostas. Contudo, as oitivas trazem importantes informações no sentido de que o representante participou da fase interna da licitação, tendo acesso prévio a esse TR, participando de reunião para esclarecimentos com o Senac/AR-RN e enviando cotação de preços para formação da estimativa de preços da contratação.
Além disso, outra relevante informação diz respeito ao fato de o representante ter participado e se sagrado vencedor de licitação conduzida poucos meses antes pelo Senac/MS, cujo objeto era de teor e especificação semelhante ao caso em tela. De fato, a leitura do edital da Concorrência 2/2020 do Senac/MS (peça 56) permite constatar a similitude entre as especificações e as exigências em relação à Concorrência 8/2020 do Senac/AR-RN. Naquele edital, também não há o nível de informação e detalhamento que o representante agora questiona. Tais fatos sugerem se tratar de mera irresignação do representante, sem demonstração concreta das irregularidades e prejuízos sofridos em razão da suposta falha na especificação do objeto.
Ante todo o exposto, por não se confirmar a irregularidade objeto da oitiva, considera-se improcedente esse ponto. 
Item 13.2.2. proposta técnica avaliada apenas em relação a dois aspectos, mencionados no instrumento convocatório como "fator desempenho" e "fator qualidade", que não têm relação com a técnica ou com o objeto a ser entregue, violando o art. 13 do Regulamento de Licitações do Senac e o princípio do julgamento objetivo;
Contextualização:
A instrução inicial realizada pela Sefti (peça 23 - itens 21-23) ponderou que a proposta técnica do certame seria avaliada apenas em relação a dois aspectos, mencionados no instrumento convocatório como "fator desempenho" e "fator qualidade", os quais não teriam relação com a técnica ou com o objeto a ser entregue, mas com a experiência anterior da empresa e dos seus funcionários em atividades Microsoft, conforme se depreende da leitura dos itens 12.4.1.1 a 12.4.1.6 do instrumento convocatório (peça 3, p. 15-21) . 
Manifestação da Unidade Jurisdicionada sobre os indícios de irregularidades:
a)	a UJ alega que o regulamento não determina quais são os fatores técnicos a serem considerados, sendo de responsabilidade do instrumento convocatório regulamentar a questão, o que teria sido devidamente realizado quando da exigência dos fatores de "Qualidade" e "Desempenho" como únicos à avaliação da proposta técnica. Além disso, sustenta que o edital preconizou a necessidade da adequada contratação de empresa dotada de capacidade intelectual e expertise na prestação do serviço almejado, de modo a alcançar a proposta mais vantajosa (peça 41, p. 9) ; e
b)	ainda, menciona julgado do TCU sobre o tema (Acórdão 126/2007-TCU-Plenário, Relator Min. Ubiratan Aguiar) , no sentido de que "os fatores de pontuação técnica devem restringir-se a quesitos que reflitam melhor desempenho e qualidade técnica da licitante no serviço a ser prestado, de modo a não prejudicar a competitividade do certame" (peça 41, p. 9) .
Manifestação da empresa vencedora sobre os indícios de irregularidades:
a)	a vencedora do certame não se manifestou sobre esse ponto da oitiva.
Análise:
Esse item será analisado adiante, em conjunto com o item 13.2.4, que trata da escolha do tipo técnica e preço para a contratação.
Item 13.2.3. ausência de estudos para avaliar eventual parcelamento do objeto, se comprovado divisível em violação ao art. 23, §1º, da Lei 8.666/93 aplicado subsidiariamente e por analogia, e consoante jurisprudência dominante do TCU;
Contextualização:
O representante alegou também que houve violação ao princípio do parcelamento obrigatório do objeto, tendo em vista que, além do serviço de consultoria técnica e educacional da Plataforma Microsoft 365, seria exigido que a vencedora do certame promovesse o serviço de capacitação/formação tecnológica de instrutores, em sessões presenciais, com fornecimento de materiais, suporte remoto das equipes pedagógicas e desenvolvimento de projeto arquitetônico de sala padrão Microsoft para atender dez regionais do núcleo nordeste do Senac, o que ensejaria a divisão do objeto em lotes menores para aumentar a competitividade no certame (peça 1, p. 12-15) .
A Sefti analisou a questão e propôs a oitiva conforme os itens 39-40 da peça 23.
Manifestação da Unidade Jurisdicionada sobre os indícios de irregularidades:
a)	o Senac/AR-RN informa que a licitação ora questionada foi realizada para contratação de forma compartilhada, tendo como princípio norteador a economicidade. Acrescenta que, no âmbito do Sistema "S", é comum a ocorrência de contratações em conjunto, inclusive por entidades chamadas coirmãs, como Sesc/Senac e Sesi/Senai, por exemplo. Menciona, ainda, o Regulamento do Senac, que prevê a manutenção de relações permanentes entre as casas e respectivas federações e defende que seria possível uma licitação para atendimento às necessidades de mais de uma entidade (peça 41, p. 10) ; e
b) 	apresenta diversos outros argumentos sobre essa possibilidade (peça 41, p. 10-13) para concluir que haveria maior vantajosidade na execução de forma global, vez que se o objeto licitado fosse dividido em lotes correspondentes a cada Departamento Regional, cada Entidade formalizaria contratações com empresas distintas e arcaria com as consequências decorrentes, a exemplo de fiscalização, inexecução contratual, desempenho e qualidades distintos, ausência de unicidade e harmonia quanto à implantação do projeto, ausência de uniformidade de diretrizes e normas, dificultando sua coordenação, entre outros aspectos (peça 41, p. 13) .
Manifestação da empresa vencedora sobre os indícios de irregularidades:
a)	a vencedora do certame não se manifestou sobre esse ponto da oitiva.
Análise:
O argumento acerca de irregularidade na ausência de parcelamento, que pode ser visto sob o prisma da disposição territorial e do objeto em si, é parcialmente procedente.
A alegação de irregularidade quanto à distribuição do objeto em dez regionais deve ser considerada procedente. Apesar de o Senac/AR-RN apresentar alegações de cunho interno e administrativo para a justificar a contratação integrada (e.g. dificuldades para a fiscalização de vários contratos) , não foram apresentadas as justificativas e estudos necessários referentes ao objeto em si que demonstrassem a razoabilidade e viabilidade da não adoção do parcelamento.
É cediço que o parcelamento do objeto é a regra (Súmula - TCU 247) e a adoção de solução distinta deve ser acompanhada de estudos preliminares que demonstrem a viabilidade e os eventuais impactos econômicos da decisão. No caso em tela, a UJ deveria ter apresentado a motivação para a contratação única para dez unidades da Federação levando consideração, por exemplo, a influência dessa decisão no potencial mercado fornecedor. Registre-se que, ao fim, apenas uma empresa participou do certame. Como o Senar/AR não apresentou tal motivação, a representação deve ser considerada procedente em relação a esse ponto.
Sobre o objeto, a análise da oitiva do item 13.2.1 do despacho do Relator demonstrou que as três etapas do objeto da contratação são compatíveis entre si e complementares para entrega da solução educacional completa. Apesar de a primeira leitura possibilitar questionamentos acerca de objetos aparentemente díspares, como a exigência de projetos arquitetônicos e o fornecimento de materiais, uma avaliação mais detalhada permite concluir que os serviços, as capacitações, o projeto arquitetônico e os equipamentos são relacionados entre si, especialmente no que toca às atividades mais específicas como Minecraft Education e Stem.
Poder-se-ia questionar a essencialidade da sala de aula com um padrão arquitetônico específico, porém, entende-se ser uma decisão dentro da esfera de discricionariedade do gestor. Uma vez decidida a adoção do referido padrão, não se vislumbra óbice à atribuição da tarefa à empresa parceira da Microsoft e capacitada exatamente para entregar a solução como um todo.
Ressalte-se, novamente, que o representante questiona o modelo adotado apesar de ter participado e ganhado licitação com características similares, a qual incluía os mesmos serviços de forma integrada, inclusive o questionado projeto arquitetônico (peça 56, p. 27-31) .
Assim, esse tópico da oitiva deve ser considerado parcialmente procedente, tendo em vista a ausência de justificativas adequadas para o não parcelamento do objeto no tocante ao aspecto territorial.
Item 13.2.4. ausência de demonstração inequívoca de que a licitação "técnica e preço" era o tipo mais adequado para a seleção da proposta mais vantajosa para a administração, na forma como foi implementada no instrumento convocatório, em razão da ausência de efetiva disputa entre possíveis técnicas e/ou projetos para atender a solução desejada, nos termos do art. 8º, §2º, do Regulamento de Licitações do Senac, considerando a natureza de bem e serviço comum, o que exigiria a escolha preferencial do tipo pregão, nos termos do Entendimento I e II da Nota Técnica 2/Sefti;
Contextualização:
A Sefti asseverou que a licitação sob análise é um certame tradicional em que as concorrentes disputam basicamente o melhor preço para a prestação de determinado serviço ou entrega de bem (peça 23, itens 24-27) . No caso em tela, o Senac/AR-RN lançou mão do tipo de licitação "técnica e preço" (na modalidade concorrência) , em que, além do preço, as empresas são avaliadas também quanto à técnica e, após, "a classificação dos proponentes far-se-á de acordo com a média ponderada das valorizações das propostas técnicas e de preço, de acordo com os pesos preestabelecidos no instrumento convocatório" (art. 8º, §2º, do Regulamento de Licitações do Senac, para referência, anexado à peça 19) .
No entanto, aquela unidade especializada concluiu, preliminarmente, mesmo após reunião com membros da comissão de licitação da entidade, que o certame trataria de objeto padronizado no mercado, nos termos do Entendimento II, da Nota Técnica 2, da Sefti, não havendo razão, portanto, para a não utilização do pregão, neste caso. 
Manifestação da Unidade Jurisdicionada sobre os indícios de irregularidades:
sobre esse ponto, a UJ alega que a concorrência do tipo técnica e preço é recomendada, essencialmente, em quatro hipóteses: serviços predominantemente intelectuais; bens e serviços de informática; bens, serviços e obras de grande vulto, envolvendo tecnologia refinada; e bens, serviços e obras, que exijam a combinação de ambos os valores (técnica e preço) , conforme estabelecido pelo próprio TCU em seu Manual de Licitações e Contratos - Orientações e Jurisprudências. Assim, a escolha de tal modalidade, assim como o tipo, seria compatível com a principal característica do objeto apresentado nos autos, qual seja: serviço especializado na área da Tecnologia da Informação (peça 61, p. 7) ;
pondera, ainda, que objeto é considerado comum quando existem padrões de desempenho e qualidade conhecidos no mercado e que definem as características do objeto de forma suficientemente clara, de maneira que não restem dúvidas quanto àquilo que a Administração pretende contratar. Um serviço que exige conhecimento especializado no desempenho de uma plataforma tecnológica não pode ser considerado comum; o objeto denota a clara necessidade de execução de um serviço estritamente intelectual e especializado de TI, sendo, portanto, perfeitamente justificável a adoção do tipo "técnica e preço" para avaliação da proposta mais vantajosa, ao invés da modalidade pregão (peça 61, p. 7) ;
ainda, registrando a não submissão do Sistema "S" à Lei 8.666/1993, menciona exceção prevista na Lei Geral de Licitações para utilização do tipo de licitação "técnica e preço", quando justificada a necessidade da prestação de serviços dependentes de tecnologia sofisticada e de domínio restrito (peça 61, p. 8) ; e
reforça que a utilização da técnica e preço se destina a contratações que envolvam natureza intelectual ou quando o fator preço não seja exclusivamente relevante. Desse modo, a análise da justificativa e especificações dos serviços elaboradas pela área técnica da entidade, que compõem o termo de referência constante nos autos, possibilitaria verificar que tais critérios restaram fartamente demonstrados, quando exigida a prestação do serviço especializado na Plataforma Microsoft 365, o qual só pode ser executado por profissionais qualificados, que detenham pleno conhecimento quanto ao funcionamento da plataforma, com domínio próprio (peça 61, p. 8) .
Manifestação da empresa vencedora sobre os indícios de irregularidades:
a empresa vencedora do certame alega que o Senac/AR-RN observou todos os requisitos e instruções existentes por parte desta Corte de Contas quanto à utilização de "técnica e preço", tal como uma ponderação adequada dos fatores entre o preço e a técnica (peça 61, p. 15) ; e
defende que o fato de haver exigência de alto desempenho na execução contratual legitimaria a utilização desse tipo com pesos atribuídos aos fatores em patamares normais e compatíveis com procedimentos licitatórios idênticos (peça 61, p. 17) .
Análise:
A oitiva do item 13.2.2 do despacho do Relator ocorreu em face da previsão de avaliação da proposta técnica apenas em relação a dois aspectos, mencionados no instrumento convocatório como "fator desempenho" e "fator qualidade", que não teriam relação com a técnica ou com o objeto a ser entregue, violando o art. 13 do Regulamento de Licitações do Senac e o princípio do julgamento objetivo.
Na instrução que deu origem à oitiva (peça 23 - itens 21-23) , a Sefti ponderou que não haveria nenhum aspecto técnico relativo ao projeto e ao objeto que fosse avaliado de fato nesses itens e que não estariam em julgamento diversas e possíveis técnicas para atingir o mesmo objeto, existindo apenas um julgamento de experiência pretérita em atividades Microsoft.
Infere-se daí que a origem do questionamento do referido item 13.2.2 não é relacionada à irregularidade na adoção dos critérios qualidade e desempenho, em si, mas relacionada à ausência de avaliação técnica, de fato, das propostas apresentadas no certame. 
Como o regulamento do Senac não aprofunda o procedimento e os requisitos do tipo de licitação técnica e preço, socorre-se à Lei 8.666/1993 - por analogia -, uma vez que não aplicada subsidiariamente ao Sistema S - que em seu art. 46, inc. I, prevê a utilização de critérios de avaliação referentes à "capacitação e a experiência da proponente" e à "qualificação das equipes técnicas a serem mobilizadas". Assim, o edital previu fatores de qualidade e de desempenho. Contudo, considerando, como adiante será tratado, que não se considera adequado o uso do tipo "técnica e preço" para a aquisição em comento, abstém-se de se analisar a legalidade da estipulação de cada item desses fatores ou a devida justificativa para o seu uso.
Como se vê, a irregularidade relevante estaria na ausência de avaliação técnica das propostas, que justificasse a utilização do tipo técnica e preço, ponto abordado no presente item 13.2.4 do despacho do Relator.
Quanto a esse tema, a interpretação do instrumento convocatório não permite constatar, de fato, a exigência e a valoração de proposta técnica que possua parâmetros superiores aos estabelecidos como requisitos técnicos mínimos. Também não se verifica o desenvolvimento, pela contratada, de serviços de natureza predominantemente intelectual.
Os serviços previstos no objeto em voga sugerem padronização e adequação a regras e protocolos bem estabelecidos pela empresa Microsoft. Nesse caso, a empresa parceira e certificada pela Microsoft ofereceria os serviços de maneira praticamente idêntica, sem margem para diferenciação da técnica a ser utilizada.
Tomem-se, como exemplo, a implementação e formação do serviço Minecraft e o projeto arquitetônico previstos no edital. A empresa Microsoft já teve todo o trabalho intelectual de desenvolvimento da ferramenta e de elaboração do projeto arquitetônico. Às empresas parceiras cabe apenas a entrega dos serviços de acordo o padrão estabelecido pela empresa de tecnologia, sem muita margem para diferenciação técnica entres elas.
Caso as empresas fossem chamadas a desenvolver um projeto educacional tecnológico próprio ou um projeto arquitetônico específico que representasse ganhos na aprendizagem dos alunos, poder-se-ia vislumbrar a avaliação técnica das propostas. No entanto, tratando-se de serviços a serem prestados de forma praticamente padronizada de acordo com diretrizes estabelecidas pela Microsoft, não se vislumbra essa possibilidade.
Assim, como apontado pela Sefti, não existiria efetiva disputa entre possíveis técnicas e/ou projetos para atender a solução desejada no certame analisado. A unidade técnica especializada em Tecnologia da Informação concluiu, nos termos do Entendimento II, da sua Nota Técnica 2 (peça 21) , que não haveria razão, portanto, para a não utilização do pregão, no caso.
Nos termos do art. 8º, §1º, do Regulamento de Licitações do Senac a licitação do tipo técnica e preço deve ser utilizada em contratações de natureza intelectual ou nas quais o fator preço não seja exclusivamente relevante, que não restou demonstrado ante a natureza padronizada do serviço que sugere a utilização do fator preço como o diferencial suficiente e necessário para a aquisição.
Há que se reconhecer aqui que o entendimento defendido pela Sefti, e agora encampado, não é de óbvia cognição, exigindo análise e interpretação, o que ameniza a existência de entendimento distinto pela UJ, ainda mais se tratando de entidade não integrante da administração direta ou indireta, não sujeita, portanto, aos rigores da Lei 8.666/1993.
Ainda, é importante ressaltar a necessidade de se privilegiar a utilização do pregão nas licitações do Sistema S, como verificado, por exemplo, no Acórdão 2660/2019-TCU-Plenário, Relator André de Carvalho:
9.3. determinar, nos termos do art. 250 do RITCU, que as administrações regionais do Serviço Social do Comércio (Sesc) e do Serviço Nacional de Aprendizagem Comercial (Senac) no Estado do Rio de Janeiro se abstenham de, nos futuros certames licitatórios, incorrer nas falhas identificadas na Concorrência nº 1/2019 e, especialmente, nas seguintes falhas:
9.3.2. utilização de concorrência, em vez de pregão, sem a devida justificativa técnica, em desacordo, então, com jurisprudência do TCU no sentido de o Sistema S utilizar preferencialmente o pregão nas contratações de bens e serviços comuns, buscando a ampliação da competitividade e da eficiência, além de facilitar a obtenção da proposta mais vantajosa para a administração (v.g. Acórdão 2276/2019-TCU-Primeira Câmara, Relator Augusto Sherman, Acórdão 1584/2016-TCU-Plenário, Relator Walton Alencar Rodrigues, Acórdão 2165/2014-TCU-Plenário, Relator Augusto Sherman, e Acórdão 5613/2012-TCU-Primeira Câmara, Relator José Múcio Monteiro) ;
Entende-se, portanto, procedente esse ponto de oitiva, ensejando a anulação do certame e a proposta de ciência ao Senac/AR-RN para que se evite sua repetição em contratações futuras.
Item 13.2.5. exigência de quantitativos mínimos para fim de comprovação da capacidade técnico-profissional das licitantes, sem a devida motivação dessa decisão administrativa, violando o art. 30, § 1º, inc. I, da Lei nº 8.666/93, aplicado subsidiariamente e por analogia, e consoante jurisprudência dominante do TCU;
Contextualização:
A análise da Sefti (peça 23, itens 28-30) pontuou que, com o objeto apresentado, e também em razão de ele não estar bem definido, acaba não se apresentando justificável, a princípio, a condição de habilitação no caso em questão, uma vez que a participação de outras empresas que não contem com os profissionais delineados em seu quadro na época da licitação, mas que poderiam contratá-los oportunamente, caso vencessem o certame, deveria ter sido admitida. Segundo a unidade, a contratação prévia limita o rol das participantes apenas àquelas empresas que já possuem empregados com a qualificação exigida ou aumenta o custo para as que não ainda o possuem, mas que poderiam fazê-lo em tempo hábil.
Manifestação da Unidade Jurisdicionada sobre os indícios de irregularidades:
a)	a UJ pondera que a exigência de quantitativos mínimos para fim de comprovação da capacidade técnico-profissional das licitantes é permitida, nos termos da Súmula - TCU 263/2011[ a qual trata, na realidade, de capacidade técnico-operacional] (peça 41, p. 13-14) ; e
b)	afirma que a exigência não tem por objetivo restringir a competividade do certame, mas estipular um mínimo que resulte em maior segurança técnica da contratação (peça 41, p. 14) .
Manifestação da empresa vencedora sobre os indícios de irregularidades:
a)	a vencedora do certame não se manifestou sobre esse ponto da oitiva.
Análise:
Sobre esse ponto, o item 8.3.4.6 do edital (peça 3, p. 8) dispõe que (grifos na transcrição) :
8.3.4.6  A comprovação dos vínculos da equipe mínima de projeto com a Proponente far-se-á  por  meio  da  apresentação  de  cópia  da  Carteira  de  Trabalho  (folha  que  contém assinatura e foto, e da folha que contém registro na empresa licitante) ; ou contrato preliminar de prestação de serviço (com firma reconhecida do profissional) que será principal caso a Proponente seja declarada vencedora do certame; ou mediante apresentação de declaração futura  de  contratação  acompanhada  da  anuência  do  profissional;  ou  dos  documentos  de constituição da empresa que comprovem ser o mesmo sócio ou diretor. Esses profissionais indicados deverão ser os mesmos cujos currículos serão apresentados para fins de avaliação na Proposta Técnica.
Da leitura desse item, não se verifica infração ao art. 30, § 1º, inc. I, da Lei 8.666/1993, mesmo que eventualmente aplicado subsidiariamente ou por analogia, tendo em vista que não consta dos requisitos de habilitação da Concorrência 8/2020 a exigência de quantitativos mínimos para fim de comprovação da capacidade técnico-profissional das licitantes com a comprovação de que profissionais delineados devessem pertencer ao quadro da empresa à época da licitação.
Ademais, a exigência de quantitativos mínimos em atestados exigidos para fins de pontuação técnica não se confunde com critério de habilitação técnica. Um dos pontos principais desta representação é a adequação do tipo de licitação técnica e preço e os requisitos correspondentes. No entanto, esse item não tratou dessa questão, mas da legalidade de um critério de habilitação da empresa licitante. Limitando-se a análise desse ponto ao que foi abordado na instrução inicial (critério de habilitação) , não se verifica a ocorrência de irregularidade.
Dessa forma, improcedente essa alegação.
Item 13.2.6. ausência de orçamento estimativo em planilhas de quantitativos e preços publicado junto com o edital ou termo de referência, violando o art. 40, §2º, II, da Lei 8.666/93, aplicado subsidiariamente e por analogia, e consoante jurisprudência dominante do TCU;
Contextualização:
Segundo a Sefti (peça 23, itens 36-38) , o instrumento convocatório não apresentou um orçamento estimativo da contratação, violando o art. 13 do Regulamento de Licitações do Senac-AR/RN e o art. 40, §2º, II, da Lei 8.666/93 que diz que "constituem anexos do edital, dele fazendo parte integrante (...) orçamento estimado em planilhas de quantitativos e preços unitários", até mesmo para que as propostas sejam comparáveis. 
Manifestação da Unidade Jurisdicionada sobre os indícios de irregularidades:
a)	a UJ alega que o Regulamento de Licitações do Senac não dispõe sobre qualquer obrigação acerca da inclusão do orçamento estimativo ou preço estimado no instrumento convocatório, todavia o documento seria compulsoriamente inserido no edital [supõe-se a intenção do uso do termo "processo"], estando disponível para qualquer interessado desde que requerido vistas. O art. 13 do regulamento exigiria a indicação do preço estimativo no processo administrativo, mas não a sua divulgação no edital (peça 41, p 15) ; e
b)	ressalta que as únicas empresas participantes na fase de cotação apresentaram propostas compatíveis com a prática de mercado, assegurando uma correta estimativa de preço pela área de compras da entidade. Por consequência, a única empresa participante do certame apresentou proposta comercial nos mesmos valores apresentados na fase de cotação, estando, portanto, em consonância com o esperado no momento da concorrência (peça 41, p. 15) . 
Manifestação da empresa vencedora sobre os indícios de irregularidades:
a) 	a empresa vencedora também reforça que o representante apresentou orçamento estimativo para a formação dos preços do procedimento licitatório, o que denotaria que a aferição de aceitabilidade e do orçamento estimativo da licitação contou com a sua direta participação (peça 61, p 18) .
Análise:
De fato, o art. 13 do Regulamento de Licitações do Senac (peça 19, p. 13) não dispõe sobre a obrigação da inclusão do orçamento estimativo ou preço estimado no instrumento convocatório. 
Sobre o tema, inicialmente, o TCU defendia que os editais de licitação das entidades do sistema S deveriam incluir o orçamento estimado em planilhas de quantitativos e custos unitários, ou, alternativamente, informação acerca da disponibilidade desse documento e dos meios para sua obtenção (Acórdão 1439/2015-TCU-Segunda Câmara- Relator Ministro-Substituto Marcos Bemquerer) .
Ocorre que, posteriormente, ao tratar de uma licitação na modalidade pregão eletrônico, (embora com a regência normativa da Lei 10.520/2002, aplicável aos regulamentos de licitações e contratos do Sistema S pelos fundamentos utilizados) , assim se manifestou o Revisor, Ministro Benjamin Zymler (Acórdão 2989/2018-TCU-Plenário) :
17. A meu juízo, a possibilidade de os licitantes acessarem o orçamento não divulgado no edital, mas aposto no procedimento de licitação, torna meramente burocrático e sem efeito prático o art. 4º, inciso III c/c o art. 3º da Lei 10.520/2002, supramencionado.
18. Se o legislador excluiu o orçamento estimativo do rol de elementos obrigatórios do edital do pregão, que deve conter todas as informações reputadas como necessárias para a apresentação das propostas e, por essa razão, constitui a norma interna de regência do certame, é porque aceitou que tais informações fossem mantidas desconhecidas do universo de licitantes.
19. Por outro lado, admitir que os licitantes obtenham tais informações mediante a solicitação de cópia do processo de licitação, nos casos em que tais elementos não constem do edital, significa impor custos administrativos desnecessários aos interessados. Afinal, ou a publicidade é obrigatória e o orçamento deve ser divulgado desde logo ao universo de potenciais licitantes, no edital do pregão, ou ela é facultativa e a administração pode manter o orçamento em sigilo, inclusive no processo administrativo da licitação.
 (grifos ausentes no original) 
É dizer que, ou edital dispõe que o orçamento é sigiloso e somente estará disponível após a fase de classificação das propostas, ou ele deverá conter o referido orçamento.
Assim, procedente essa alegação de irregularidade.
Item 13.2.7. ausência de critérios de aceitabilidade de preços unitários, violando o art. 40, X, da Lei 8.666/93, aplicado subsidiariamente e por analogia, e consoante jurisprudência dominante do TCU;
Contextualização:
A Sefti destacou que, sem que haja um orçamento estimativo em planilhas de quantitativos e preços, não é possível inferir como foi possível verificar se foram atendidos os critérios de aceitabilidade dos preços unitários e que, portanto, eles se encontram dentro dos valores de mercado. Nessas condições, a hipótese de eventual sobrepreço não poderia ser descartada (peça 23, itens 36-38) . 
Manifestação da Unidade Jurisdicionada sobre os indícios de irregularidades:
a)	a UJ afirma que o critério de aceitabilidade de preços unitários e global destina-se à análise dos preços praticados no mercado, visando estabelecer uma média entre o preço máximo e o preço inexequível. Alega que a referida análise foi realizada conforme os preceitos insculpidos no Regulamento da Entidade e no instrumento convocatório. Defende, ainda, que obteve o valor de mercado mediante realização de pesquisa de preço entre empresas responsáveis pela execução do serviço, não havendo que se falar em qualquer violação. Por fim, afirma que não se verifica demonstração de prejuízo no objeto licitado de forma indivisível, tratando-se de mera especulação (peça 41, p. 13) . 
Manifestação da empresa vencedora sobre os indícios de irregularidades:
a) 	a empresa vencedora questiona a utilização da Lei 8.666/1993 como critério de análise, quando haveria regulamento próprio da UJ a reger o processo licitatório. E menciona julgado do STF no sentido de que o critério de aceitabilidade de preços no âmbito do regulamento do Senac seria específico e não se equipararia, de forma alguma, aos rigores da mencionada lei (peça 61, p. 17) .
Análise:
A UJ não abordou especificamente o questionamento acerca da ausência de critério de aceitabilidade dos preços. Por sua vez, a empresa vencedora do certame destaca que os requisitos e exigências da Lei 8.666/1993 não são obrigatoriamente aplicáveis às entidades do Sistema S.
De fato, assim como na análise da oitiva do item 13.2.6, é importante pontuar que as entidades do Sistema S não se sujeitam à estrita observância da Lei 8.666/1993, mas sim aos seus regulamentos próprios.
O Regulamento de Licitações do Senac prevê em seu art. 21, inc. XIV, na seção referente ao pregão eletrônico:
XIV) sendo a hipótese de inabilitação ou de descumprimento de qualquer outra exigência estabelecida no instrumento convocatório caberá à comissão de licitação autorizar o pregoeiro a convocar o autor do segundo menor lance e, se necessário, observada a ordem crescente de preço, os autores dos demais lances, desde que atendam ao critério de aceitabilidade estabelecido pelo instrumento convocatório;' (grifos acrescidos) 
Essa é a única referência ao termo critério de aceitabilidade constante do referido regulamento e exclusiva à modalidade pregão eletrônico, não havendo, portanto, menção às exigências desses critérios à modalidade concorrência.
Assim, não é possível atribuir irregularidade ao Senac/AR-RN por essa suposta omissão. 
Apesar de não configurar irregularidade, o critério de aceitabilidade dos preços pode ser considerado fundamento relevante para obtenção da proposta mais vantajosa para a Administração de forma a mitigar a contratação por preços inexequíveis ou excessivos, e, no caso para preços unitários, mitigar a ocorrência de jogo de planilha. Seria interessante, portanto, que o regulamento da entidade passasse a dispor sobre o tema.
Em consulta à jurisprudência deste Tribunal, verificou-se a existência do Acórdão 6192/2020-TCU-Primeira Câmara, Relator Benjamin Zymler, que, entre várias outras medidas, proferiu determinação nesse sentido, de sorte de que não se verifica a necessidade de qualquer medida própria nestes autos acerca desse assunto:
1.7.1. determinar ao Senac/PE, com base no art. 208, § 2º, do RITCU, que efetue gestão junto ao Senac/DN, considerando a existência do Regulamento de Licitações e Contratos do Sistema Senac, para que, no prazo de 90 dias, promova as medidas necessárias à efetiva implementação das recomendações exaradas pela Controladoria-Geral da União em seu Relatório de Auditoria 201505383/2016 na avaliação dos controles internos da gestão da área de compras responsável pela aquisição de bens e serviços, que são as seguintes:
1.7.1.1. elaborar normativo interno relativo à realização de procedimentos licitatórios, estabelecendo: 
 (...) 
1.7.1.1.4. a obrigatoriedade da inclusão de critérios de aceitabilidade de preços no instrumento convocatório. (grifos nossos) 
Dessa forma, considera-se procedente esse ponto de oitiva, sem necessidade de atuação adicional do TCU neste processo.
Item 13.2.8. ausência de demonstração da pertinência dos atestados da Microsoft exigidos no item 12.4.1 do edital, violando o art. 46, §1º, I, da Lei 8.666/93, aplicado subsidiariamente e por analogia, e consoante jurisprudência dominante do TCU, e o disposto nos Entendimentos I, II e III da Nota Técnica 3/Sefti;
Contextualização:
O representante sustenta que as exigências técnicas (incluídas no item 12.4.1 do edital) permitiriam que apenas uma empresa tivesse condições de reunir os quatro atestados técnicos da Microsoft (Microsoft Gold Cloud Plataform, Microsoft Gold Cloud Productivity, Silver Colaboration and Content e Silver Aplication Development) . Ademais, a representante alega que nenhum deles têm relevância para o objeto da contratação, tendo em vista que prevê qualificação em ferramentas (Microsoft 365, Azzure etc.) que não estão no escopo do projeto, não se analisando com eles a qualidade, mas a quantidade de clientes pretéritos, e também restringindo a competição, pois "a obtenção das competências Silver ou Gold [impõe] o pagamento de expressivas taxas anuais à Microsoft" (peça 1, p. 15-21) . 
Conforme a Sefti pontuou (peça 23, itens 32-35) , a obtenção dos atestados exigidos no edital teria por objeto ferramentas que estão fora do escopo do projeto, possuiria viés apenas quantitativo em relação a clientes pretéritos (e não qualitativo) e imporia custos excessivos pelo pagamento de taxas anuais elevadas à Microsoft. Além disso, apenas uma empresa se qualificaria para tal, sendo indicativo de direcionamento do certame. 
Manifestação da Unidade Jurisdicionada sobre os indícios de irregularidades:
a)	a UJ defende a pertinência dos atestados Microsoft 365, exigidos no item 12.4.1 do Edital, afirmando que estão intimamente relacionados à modalidade escolhida para o processo licitatório. Alega que, quando se trata de técnica e preço, tanto a empresa quanto os profissionais envolvidos necessitam de uma qualificação técnica autorizada pela plataforma, reforçando que o objeto da presente licitação não se trata de serviço comum, necessitando, assim, de uma estruturação técnica diferenciada para perfeita execução do processo (peça 41, p. 16) ; e
b)	sustenta, ainda, que o preço corresponderia à maior parcela da nota final e que os atestados em questão, quando não apresentados, não resultariam em desclassificação da empresa concorrente, não havendo que se falar em restrição à competitividade, portanto (peça 41, p. 16) .
Manifestação da empresa vencedora sobre os indícios de irregularidades:
a)	a vencedora do certame não se manifestou sobre esse ponto da oitiva.
Análise:
A reposta à oitiva não apresenta justificativa específica relacionada aos certificados emitidos pela Microsoft, cerne do questionamento do representante. Assim, a análise será amparada nas informações constantes anteriormente dos autos e em pesquisas adicionais.
Preliminarmente, registra-se que os certificados (Microsoft Gold Cloud Plataform, Microsoft Gold Cloud Productivity, Silver Colaboration and Content e Silver Aplication Development) foram incluídos como fatores pontuação técnica (com valoração de 5 pontos para os dois primeiros e de 2 pontos para os dois últimos) e houve previsão de limitação da pontuação a 10 pontos, conforme quadro constante do edital (peça 3, p. 16) .
Assim, não há que se falar em restrição à competitividade tendo em vista que não se trata de exigência de habilitação, mas de atribuição de valor técnico à empresa que os possua. Também não há que se falar em exigência das quatro certificações, tendo em vista que o edital atribui pontos de forma independente e limitada em razão das certificações. Ou seja, mesmo que a concorrente possua somente uma das certificações, receberá os pontos correspondentes e não será desclassificada por isso. E o fato de possuir os quatro atestados não significa que terá todos os pontos atribuíveis, uma vez que o edital determinou uma pontuação máxima limitada.
Assim, resta saber se o estabelecimento desse critério de pontuação é compatível com o objeto e se evidencia direcionamento do certame a determinado participante.
O representante apresentou pedido de esclarecimento similar junto à Comissão Permanente de Licitação (CPL) (peça 6, p. 2) . O Senac/AR-RN apresentou resposta apenas parcial, conforme se verifica à peça 7. Irresignado, o representante impugnou o edital diante da falta dos esclarecimentos solicitados (peça 9) , afirmando categoricamente que as competências exigidas nada teriam a ver com o edital, pois diriam respeito à quantidade de vendas de licenças pelas empresas e não seriam capazes de aferir desempenho (peça 9, p. 2-3) . Em resposta, o Senac/AR-RN informou que não haveria previsão de direito de impugnação ao edital em seu regulamento e, apesar disso, salientou que não haveria restrição ao caráter competitivo do certame e que os critérios técnicos estabelecidos seriam parte do poder discricionário da Administração (peça 10) .
Registre-se que, em comparação ao edital do certame anterior realizado pelo Senac/MS (peça 56, p. 11-12) , houve alteração e inclusão exatamente das exigências do item ID-3, a seguir transcrito (peça 3, p. 16) .
	Pontuação do Fator de Desempenho

	Identificador
	Item
	Tempo de experiência mínima comprovada
	Pontos (atestado por profissional) 

	 (...) 

	ID-3 
 (Pontuação 
máxima: 10) 
	Ser o reconhecido como parceiro Microsoft:
Gold Cloud Platform ou 
Gold Cloud Productivity ou Silver 
Collaboration and  Content  ou 
Silver Application Development.
		5 pontos para cada Gold 
2 pontos para cada Silver

Registre-se também a informação prestada pelo representante de que existiriam diversas empresas habilitadas a prestar os serviços educacionais em disputa (peça 1, p. 20) . Em consulta ao portal da Microsoft, esta unidade técnica identificou quinze empresas parceiras no Brasil no tocante aos serviços educacionais (peça 62) . 
Por fim, importa mencionar que, embora não fosse critério que pudesse desclassificar um licitante, se houvesse duas empresas com a mesma pontuação considerando os demais itens, essa pontuação relativa às certificações daria vantagem técnica para quem os tivesse, mesmo sem haver comprovação de que seriam qualitativamente relevantes para a execução dos serviços objeto da contratação e, implicando, ainda, possibilidade de despesas prévias para os licitantes.
Dessa forma, considerando que i) houve inclusão de critérios de pontuação relativos a certificados não exigíveis em relação a licitação de natureza similar conduzida pelo Senac/MS (Concorrência 2/2020) ; ii) que o Senac/AR-RN não explicou satisfatoriamente a razão de tais exigências em sede de esclarecimentos e de impugnação ao edital da Concorrência 8/2020; iii) que o Senac/AR-RN não ofereceu resposta específica a esse ponto em sede de oitiva realizada por este Tribunal; iv) que os requisitos, além de não devidamente justificados, podem ter resultado em direcionamento do certame; e iv) apenas uma empresa participou do certame em um universo de quinze potenciais participantes, presume-se a existência das irregularidades apontadas pelo representante e pela Sefti, propondo-se a anulação do certame.       
Item 13.2.9. não republicação do edital, mesmo após a divulgação de alterações que modificaram de forma significativa o instrumento convocatório e a formulação das propostas, em violação do art. 21, § 4º, da Lei 8.666/1993, aplicado subsidiariamente e por analogia, e consoante jurisprudência dominante do TCU;
Contextualização:
Em razão dos diversos questionamentos formulados pela representante à entidade licitante, o edital teria sido alterado em pontos relevantes, sem a sua republicação e sem a abertura de novos prazos para a apresentação das propostas, o que contrariaria o disposto no art. 21, § 4º, da Lei 8.666/1993, e a jurisprudência do TCU sobre o assunto (peça 1, p. 21-30) .
A Sefti analisou a questão e propôs a oitiva conforme os itens 43-49 da peça 23.
Manifestação da Unidade Jurisdicionada sobre os indícios de irregularidades:
a)	a UJ defende que não houve qualquer alteração substancial - aquela que modifica as especificações do objeto, as condições de habilitação e/ou das propostas - de modo a causar impacto na elaboração das propostas. Assim, os ajustes realizados teriam sido registrados apenas nos esclarecimentos publicados e nas respectivas erratas (peça 41, p. 19) ;
b) 	logo, publicados os instrumentos para conhecimento dos interessados e reconhecido que não houve qualquer alteração que causasse impacto à elaboração das propostas, a Comissão de Licitação entendeu por manter a data da abertura do certame (peça 41, p. 19) ; e
c)	reforça que não se verifica prova de que eventuais ajustes realizados no âmbito da Concorrência 8/2020 alteravam de forma avultada e portentosa a formulação da proposta, verificando-se tal alegação como mera suposição (peça 41, p. 19) .
Manifestação da empresa vencedora sobre os indícios de irregularidades:
a)	a vencedora do certame não se manifestou sobre esse ponto da oitiva.
Análise:
A controvérsia nesse ponto se dá pelo fato de o representante entender que as alterações realizadas teriam impacto na formulação das propostas, enquanto a unidade jurisdicionada entende que não.
Inicialmente, o edital previra a exigência de comprovação da proponente e do gerente de projetos junto ao respectivo conselho regional profissional, mas depois de questionada, a CPL decidiu por abdicar desses documentos (peça 1, p. 21) . No entanto, as alterações foram feitas por meio de errata e a comissão entendeu que elas não eram de magnitude tal que justificariam a mudança do cronograma do certame (peça 1, p. 22) .
Além disso, a modificação do termo "kit maker" para "kit stem" também teria sido feita por meio de errata, sem reabertura de prazos e republicação do edital (peça 1, p. 25) . Há menção também a alterações nas fórmulas do cálculo da pontuação técnica (peça 1, p. 30) .
Como destacado pela Sefti em sua instrução inicial: "a questão que se erige nesse ponto, portanto, diz respeito ao enquadramento das situações elencadas pelo representante como ensejadoras de afetar a formulação das propostas ou de acarretar alteração significativa no instrumento convocatório. Apesar de comportar julgamento de valor acerca da matéria, parece ser justamente o caso apresentado".
De fato, parece ter sido o caso apresentado. Como a UJ somente alegou que as alterações não seriam substanciais, sem outras justificativas mais robustas, entende-se que o melhor caminho para o caso seria a republicação do edital, de forma a privilegiar os princípios da publicidade, da isonomia e da competitividade.
Interessante registrar entendimento do jurista Marçal Justen Filho sobre o assunto, mencionado pelo representante em sua peça inicial (peça 1, 28) :
imagine-se que a Administração delibere dispensar a exigência de apresentação de um certo documento. É óbvio que isso afeta a formulação das propostas: afinal, os licitantes teriam sua situação simplificada. Suponha-se, porém, que um potencial interessado não dispusesse daquele documento e, por decorrência, tivesse deliberado não participar da licitação. Ao suprimir a exigência, a Administração modificou radicalmente as condições da licitação e o sujeito passou a ter interesse concreto e real em participar. Para tanto, deverá dispor do prazo necessário e adequado para elaborar sua proposta e obter os demais documentos exigidos.
Menciona-se, também, o entendimento firmado no Acórdão 3330/2020-TCU-Segunda Câmara, Relator Ministro- Substituto André de Carvalho:
1.8. Determinar que a Administração Regional do Sesc no Estado de São Paulo (Sesc-SP) adote as seguintes medidas:
 (...) 
1.8.2. atente para a necessidade de, nos próximos certames, não repetir as falhas identificadas no referido Pregão Eletrônico S 205/2019 e, especialmente, as seguintes irregularidades:
1.8.2.1. não postergação da data da sessão pública do certame (ocorrida em 26/8/2019) diante da publicação da Errata II ao edital (em 22/8/2019) , com a promoção de modificações significativas sobre as exigências de comprovação de rede credenciada, desrespeitando o prazo mínimo definido pelo art. 5º, § 1º, do Regulamento de Licitações e Contratos do Sesc, além dos princípios administrativos da publicidade e da isonomia;
Dessa forma, entende-se procedente a alegação do representante sobre esse ponto.  
Item 13.2.10. recusa em apreciar no mérito a impugnação da empresa representante, em violação ao art. 41, §2º, da Lei 8.666/93, aplicado subsidiariamente e por analogia, e consoante jurisprudência dominante do TCU;
Contextualização:
A empresa Trivium sustenta que, embora alguns de seus questionamentos tenham ensejado alterações significativas no edital, outros não foram sequer respondidos e, sem esses esclarecimentos, ficou impossibilitada de precificar adequadamente o objeto, o que, na visão dela, teria maculado o processo licitatório, restringindo a competitividade (peça 1, p. 30-33) .
De acordo com a análise da Sefti (peça 23, itens 50-61) , a recusa em apreciar a impugnação da empresa representante configura-se como irregularidade, tendo em vista que se fundou, única e exclusivamente, em suposta intempestividade na sua interposição, tendo como justificativa a omissão do regulamento de licitações quanto a esse instituto, não adentrando nas questões de mérito. Aquela unidade técnica afirma que o direito a recorrer de decisões da administração pública seria consagrado constitucionalmente e na ausência de legislação específica do sistema S quanto a esse ponto, aplica-se a Lei 8666/1993 que, em seu art. 41, §2º, estabelece o prazo de 2 dias úteis anteriores ao prazo da abertura dos envelopes de habilitação como limite para interposição de impugnação. Como a abertura dos envelopes estava marcada para o dia 22/12/2020, no dia 18/12/2020 ainda havia tempo hábil à apreciação da matéria.
Manifestação da Unidade Jurisdicionada sobre os indícios de irregularidades:
a) 	aduz a UJ que o instituto da impugnação não possui previsão na norma interna que rege a formalização dos contratos e licitações da entidade (Resolução - Senac 958/2012) . No entanto, o instrumento convocatório traria hipótese análoga, mediante a possibilidade de realização de pedidos de esclarecimento, conforme constaria no item "3. Pedidos de Esclarecimento" (peça 41, p. 19-20) ;
b)	acrescenta que, durante o período estabelecido em edital, as empresas interessadas submeteram os pedidos de esclarecimento e refutações, a fim de uma melhor compreensão acerca das exigências contidas no edital. O representante, inclusive, formalizou pedido de esclarecimento em 15/12/2020 - último dia designado para realização da solicitação -, o qual foi prontamente respondido em 17/12/2020. Contudo, não satisfeito, o representante apresentou contestação aos termos do edital, em 18/12/2020, quando já exaurido o período designado à apresentação de esclarecimentos, consoante os termos do instrumento convocatório (peça 41, 20) ; e
c)	embora reconhecidamente intempestiva a oposição apresentada pelo representante, a Comissão de Licitação entendeu pelo dever de análise da manifestação, de modo a assegurar a eficácia do direito de petição do interessado. Todavia, os argumentos trazidos foram objeto de manifestação anteriormente realizada, o que ensejou o não acatamento do pleito, não havendo, portanto, qualquer indício que enseje a alegação de recusa da análise do mérito, que fora analisado em ato anterior (peça 41, p. 20) .
Manifestação da empresa vencedora sobre os indícios de irregularidades:
a)	a vencedora do certame não se manifestou sobre esse ponto da oitiva.
Análise:
De fato, a Lei 8.666/1993 prevê, em seu art. 41, §2º, o prazo de dois dias úteis anteriores ao prazo da abertura dos envelopes de habilitação como limite para interposição de impugnação. No entanto, discorda-se da alegação de violação desse artigo pelo Senac/AR-RN em razão da necessidade de aplicação subsidiária e por analogia do referido diploma legal.
Como já mencionado nessa instrução, as entidades do Sistema S não se sujeitam à estrita observância da Lei 8.666/1993, mas sim aos seus regulamentos, que devem se pautar pelos princípios gerais do processo licitatório e seguir os postulados gerais relativos à Administração Pública. Caso se exija o cumprimento de cada artigo da Lei Geral de Licitações e Contratos, restará praticamente inócua a ideia de adoção de um regime simplificado de contratações pelas entidades do Sistema S, uma vez que não integrantes da Administração. O que deve ser preservado são os valores e princípios insculpidos na Constituição e no restante do ordenamento jurídico referente ao tema.
Como destaca a UJ, o instituto da impugnação não possui previsão na norma interna que rege a formalização dos contratos e licitações da entidade (Resolução - Senac 958/2012 - peça 19) , mas, no caso concreto, o instrumento convocatório traria hipótese análoga, mediante a possibilidade de realização de pedidos de esclarecimento, conforme regramento estabelecimento previsto no item "Pedidos de Esclarecimento" do edital (peça 23, p. 1-2) .
Referido item dispunha claramente que o prazo dos pedidos seria até 15/12/2020. Portanto, solicitações efetuadas após essa data seriam intempestivas e não caberia aos licitantes o direito de qualquer reclamação posterior (itens 3.1 e 3.4) .
Dessa forma, assiste razão à UJ nesse ponto e a alegação do representante deve ser considerada improcedente. 
Item 13.2.11. descumprimento dos prazos editalícios após as fases de habilitação e de análise das propostas técnicas e comerciais, inviabilizando o uso dos instrumentos recursivos habituais, em violação ao princípio da vinculação ao instrumento convocatório, art. 3º da Lei 8666/1993, e ao disposto no art. 109, I, a e b do mesmo diploma legal, aplicado subsidiariamente e por analogia, e consoante jurisprudência dominante do TCU;
Contextualização:
A empresa representante alega, também, o descumprimento dos prazos editalícios após as fases de habilitação e de análise das propostas técnicas e comerciais. O atropelo que teria se sucedido após a abertura dos envelopes de habilitação com a aprovação das propostas no dia seguinte (já com a declaração da empresa vencedora) inviabilizou o uso dos instrumentos recursivos habituais, ensejando o descumprimento dos prazos que eram expressos no edital (violação ao princípio da vinculação ao instrumento convocatório, art. 3º da Lei 8666/1993, e ao disposto no art. 109, I, a e b do mesmo diploma legal) .
A Sefti analisou a questão e propôs a oitiva conforme os itens 62-63 da peça 23.
Manifestação da Unidade Jurisdicionada sobre os indícios de irregularidades:
a)	a UJ sustenta que qualquer ato que vise à interposição de recurso durante o processo licitatório deve ser realizado tão somente pelos licitantes participantes do certame. Ou seja, apenas aquele que participa da licitação detém a legitimidade recursal. No presente caso, afirma que o representante sequer compareceu ao ato de sessão de abertura, não demonstrando, portanto, o legítimo interesse no certame (peça 41, p. 21) ; e
b) 	por essa razão, e não havendo sentido para que a única licitante recorresse das decisões que respectivamente a habilitou e classificou, a Comissão entendeu pela legalidade da continuidade do certame, decidindo abrir o prazo recursal apenas ao final, quando da declaração da vencedora, consoante previsão contida no item 14.1 do instrumento convocatório - peça 3, p. 23 (peça 41, p. 21) .
Manifestação da empresa vencedora sobre os indícios de irregularidades:
a vencedora do certame não se manifestou sobre esse ponto da oitiva.
Análise:
A alegação quanto a esse ponto deve ser considerada improcedente.
Como sustenta a UJ, como só houve uma empresa participante do certame, não haveria legitimidade de outros interessados para a interposição de recursos. Assim, exigir ou imputar irregularidade ao fato narrado seria privilegiar o formalismo exagerado em detrimento da eficiência na condução do certame, tendo em vista que tal fato não causaria qualquer prejuízo a terceiros.
Conclusão
Há que se registrar que não houve manifestação específica da Unidade Jurisdicionada sobre a construção participativa de deliberações, motivo pelo qual as propostas serão realizadas tão somente com amparo nas análises anteriores e nas respostas às oitivas.
Do exame técnico acima, tem-se que algumas das irregularidades devem ser consideradas procedentes.
Primeiro, não houve justificativas suficientes para a não adoção do parcelamento do objeto tocante às unidades regionais contempladas na contratação. 
Segundo, foi utilizada modalidade concorrência do tipo técnica e preço sem a demonstração dos requisitos e justificativas necessários.
Também foram consideradas procedentes as alegações acerca da ausência de publicação do orçamento estimativo junto com o edital e da ausência de critérios de aceitabilidade de preços unitários.
Além disso, a adoção de pontuação técnica no item 12.4.1 do edital referente à apresentação de certificados da Microsoft (Microsoft Gold Cloud Plataform, Microsoft Gold Cloud Productivity, Silver Colaboration and Content e Silver Aplication Development) sem as devidas justificativas pode ter resultado no direcionamento do certame.
Por fim, constatou-se irregularidade decorrente da não republicação do edital mesmo após a divulgação de alterações que modificaram o instrumento convocatório e a formulação das propostas, em afronta aos princípios da publicidade, da isonomia e da competitividade.
Pelos motivos expostos nos itens 105, 106, 108 e 109, propõe-se determinação para a anulação do certame.
Ademais, a não utilização da modalidade pregão e deve ser objeto de ciência ao Senac/AR-RN para que se se evite a repetição em contratações futuras.
Diante do exposto, os elementos constantes dos autos permitem, desde já, a avaliação quanto ao mérito da presente representação como parcialmente procedente.
Será proposta, portanto, a revogação da medida cautelar adotada, com a realização de determinação e ciência, na forma descrita nesta instrução.

	Haverá impacto relevante na Unidade Jurisdicionada e/ou na sociedade, decorrente dos encaminhamentos propostos?
	Sim

	Análise:
Com a anulação do certame, espera-se que a republicação de edital mais adequado aos regramentos e princípios que regem as contratações públicos, tendo como ônus possível atraso na prestação dos serviços ao público, em função da necessidade de publicação e realização de novo procedimento licitatório.	

	G. Pedido de Ingresso aos Autos, de Informações/Vistas/Cópias, e de Sustentação oral

	Há pedido do representante de ingresso aos autos?
	Não

	Há pedido de informações/vistas/cópia do processo?
	Não

	Há pedido de sustentação oral?
	Não

	H. Processos Conexos e Apensos

	Há processos conexos noticiando possíveis irregularidades na contratação ora em análise?
	Não

	Há processos apensos?
	Não

	I. Proposta de Encaminhamento

	Em virtude do exposto, propõe-se:
115.1.	conhecer da representação, satisfeitos os requisitos de admissibilidade constantes no art. 113, § 1º, da Lei 8.666/1993, c/c os arts. 235 e 237, VII, do Regimento Interno deste Tribunal, e no art. 103, § 1º, da Resolução - TCU 259/2014;
115.2.	no mérito, considerar a presente representação parcialmente procedente;
115.3.	revogar a medida cautelar adotada;
115.4.	determinar ao Serviço Nacional de Aprendizagem Comercial - Administração Regional do Rio Grande do Norte - Senac/AR-RN, com fundamento no art. 4º, inciso I da Resolução - TCU 315/2020, que, no prazo de 15 dias, adote providências quanto aos itens abaixo, e informe ao TCU os encaminhamentos realizados:
a) proceda à anulação do certame, tendo em vista:
a.1) a ausência de justificativas suficientes para a não adoção do parcelamento do objeto no tocante às unidades regionais contempladas na contratação, em afronta à Súmula - TCU 247;
a.2) a utilização indevida da modalidade concorrência do tipo técnica e preço sem as devidas justificativas e requisitos previstos no art. 8º, §1º, do Regulamento de Licitações do Senac, tendo em vista se tratar de serviço comum e padronizado passível de ser prestado de maneira similar por vários parceiros credenciados pela empresa Microsoft;
a.3) a adoção de pontuação técnica no item 12.4.1 do edital referente à apresentação de certificados da Microsoft (Microsoft Gold Cloud Plataform, Microsoft Gold Cloud Productivity, Silver Colaboration and Content e Silver Aplication Development) sem as devidas justificativas, o que pode ter resultado no direcionamento do certame, ferindo os princípios da motivação e da competitividade; e
a.4) a não republicação do edital mesmo após a divulgação de alterações que modificaram o instrumento convocatório e a formulação das propostas, em afronta aos princípios da publicidade, da isonomia e da competitividade e ao entendimento jurisprudencial deste Tribunal (Acórdão 3330/2020-TCU-Segunda Câmara) ;
115.5.	dar ciência ao Serviço Nacional de Aprendizagem Comercial - Administração Regional do Rio Grande do Norte - Senac/AR-RN, com fundamento no art. 9º, inciso I, da Resolução - TCU 315/2020, sobre as seguintes impropriedades/falhas, identificadas na Concorrência 8/2020, para que sejam adotadas medidas internas com vistas à prevenção de outras ocorrências semelhantes:
	a.1) utilização indevida da modalidade concorrência do tipo técnica e preço para contratação de serviços de consultoria técnica e educacional na Plataforma Microsoft 365, quando deveria ser utilizado o pregão eletrônico tendo em vista a jurisprudência do TCU no sentido de que o Sistema S deve utilizar preferencialmente o pregão nas contratações de bens e serviços comuns, buscando a ampliação da competitividade e da eficiência, além de facilitar a obtenção da proposta mais vantajosa para a administração (v.g. Acórdão 2660/2019-TCU-Plenário, 2.276/2019-TCU-1ª Câmara, 1.584/2016-TCU-Plenário, 2.165/2014-TCU- Plenário, e 5.613/2012-TCU-1ª Câmara) ;
a.2) a ausência de publicação do orçamento estimativo junto com o edital, em afronta ao entendimento jurisprudencial deste Tribunal (Acórdão 2989/2018-TCU-Plenário) ;
115.6.	informar ao  Serviço Nacional de Aprendizagem Comercial - Administração Regional do Rio Grande do Norte - Senac/AR-RN, à sociedade empresária Bigbrain Consultoria Ltda. e ao representante do acórdão que vier a ser proferido, destacando que o relatório e o voto que fundamentam a deliberação ora encaminhada podem ser acessados por meio do endereço eletrônico www.tcu.gov.br/acordaos; e
115.7.	arquivar os presentes autos, nos termos do art. 169, III, do Regimento Interno/TCU, sem prejuízo de que a Selog monitore a determinação supra.

		É o Relatório.

8.1. Clóvis Alberto Bertolini de Pinho (79.626/OAB-PR) e outros, representando Bigbrain Consultoria Ltda.;  
8.2. Pedro Marques Homem de Siqueira (1466/OAB-RN), representando Administração Regional do Senac No Estado do Rio Grande do Norte;  
8.3. Ana Carolina Coura Vicente Machado (57.179/OAB-PR), representando Trivium Inovação Ltda.

Não atuou.

REPRESENTAÇÃO. CONCORRÊNCIA TÉCNICA E PREÇO. SERVIÇOS DE CONSULTORIA TÉCNICA E EDUCACIONAL NA PLATAFORMA MICROSOFT 365. INDÍCIOS DE IRREGULARIDADES RELATIVOS À RESTRIÇÃO INDEVIDA, POSSÍVEL DIRECIONAMENTO E AUSÊNCIA DE PARCELAMENTO DO OBJETO, ENTRE OUTROS. SUSPENSÃO CAUTELAR DO CERTAME. OITIVAS DO SESC E DA ÚNICA EMPRESA LICITANTE. CONFIRMAÇÃO DE PARTE DOS INDÍCIOS APONTADOS. CONHECIMENTO. PROCEDÊNCIA PARCIAL. FIXAÇÃO DE PRAZO PARA ANULAÇÃO DA LICITAÇÃO. CIÊNCIA DAS FALHAS.

REPRESENTAÇÃO (REPR)

Secretaria de Controle Externo de Aquisições Logísticas (Selog).

Tratam os autos de Representação, com pedido de medida cautelar, formulada pela Empresa Trivium Inovação Ltda. em face de supostas irregularidades na condução da Concorrência Pública 8/2020, do tipo técnica e preço, lançada pelo Serviço Nacional de Aprendizagem Comercial, Administração Regional no Estado do Rio Grande do Norte (Senac-AR/RN) , com o objetivo de contratar empresa para prestação de serviços de consultoria técnica e educacional na Plataforma Microsoft 365, para atendimento das necessidades e objetivos dos Departamentos Regionais do Núcleo Nordeste do Senac, nos Estados de Alagoas, Bahia, Ceará, Maranhão, Paraíba, Pernambuco, Piauí, Rio Grande do Norte, Sergipe, bem como no Espírito Santo, compreendendo dez unidades. 
2. 	Considerando a presença dos requisitos necessários, determinei, por Despacho referendado pelo Acórdão 182/2021-TCU-Plenário, a suspensão cautelar da Concorrência Pública 08/2020, com fundamento no art. 276, caput, do Regimento Interno/TCU, bem assim a oitiva das partes, o Senac-RN e a empresa Bigbrain Consultoria Ltda. 
3.	Referida licitação foi levada a termo ao final do exercício de 2020, conduzindo à seleção da proposta de uma única licitante ofertante na concorrência, a empresa Big Brain Consultoria Ltda. (CNPJ 22.254.857/0001-70) , declarada vencedora pelo valor proposto de R$ 1.609.391,00.
4.	Acerca da participação de uma única empresa no certame, a representante aduziu que diversos dispositivos do edital continham omissões e dubiedades relevantes para a formulação adequada das propostas, de maneira que a impediu de formular a sua e de participar da licitação. Afirma ainda que ao questionar o órgão licitante obteve respostas vagas, o que a fez desistir de concorrer, acreditando que outras empresas também teriam adotado a mesma postura.
5.	Sustentou ainda que teria havido: (i) restrição à competitividade em razão da inclusão de atestados que não possuem relação com o objeto da contratação; (ii) alteração do edital sem a respectiva republicação e reabertura do prazo para formulação das propostas; e, ainda, (iii) que o órgão licitante teria deixado de responder a diversos questionamentos e esclarecimentos da empresa, inclusive, rejeitando uma impugnação aos termos do edital.
6.	O feito foi primeiramente distribuído à Sefti que entendeu haver indícios de que o certame padecera dos seguintes vícios em sua elaboração e condução, culminando com a participação de uma única empresa, os quais ensejaram a adoção da cautelar e das oitivas alvitradas no Despacho que proferi, referendado em acórdão pelo Tribunal:
"6.1. ausência de definição precisa e específica do objeto, violando o art. 13 do Regulamento de Licitações do Senac-AR/RN;
6.2. proposta técnica avaliada apenas em relação a dois aspectos, mencionados no instrumento convocatório como "fator desempenho" e "fator qualidade", que não têm relação com a técnica ou com o objeto a ser entregue, violando o art. 13 do Regulamento de Licitações do Senac e o princípio do julgamento objetivo;
6.3. ausência de estudos para avaliar eventual parcelamento do objeto nos termos do art. 23, §1º, da Lei 8.666/93 [dispositivo empregado por analogia];
6.4. ausência de demonstração inequívoca de que a licitação "técnica e preço" era o tipo mais adequado para a seleção da proposta mais vantajosa para a administração, na forma como foi implementada no instrumento convocatório, em razão da ausência de efetiva disputa entre possíveis técnicas e/ou projetos para atender a solução desejada, nos termos do art. 8º, § 2º, do Regulamento de Licitações do Senac, considerando a natureza de bem e serviço comum, o que exigiria a escolha preferencial do tipo pregão, nos termos do Entendimento I e II da Nota Técnica 2/Sefti;
6.5. exigência de quantitativos mínimos para fim de comprovação da capacidade técnico-profissional das licitantes, sem a devida motivação dessa decisão administrativa, violando o art. 30, § 1º, inc. I, da Lei nº 8.666/93 [dispositivo empregado por analogia];
6.6. ausência de orçamento estimativo em planilhas de quantitativos e preços publicado junto com o edital ou termo de referência, violando o art. 40, § 2º, II, da Lei 8.666/93 [dispositivo empregado por analogia];
6.7. ausência de critérios de aceitabilidade de preços unitários, violando o art. 40, X, da Lei 8.666/93 [dispositivo empregado por analogia];
6.8. ausência de demonstração da pertinência dos atestados da Microsoft exigidos no item 12.4.1 do edital, violando o art. 46, § 1º, I, da Lei 8.666/93 [empregado por analogia], e o disposto nos Entendimentos I, II e III da Nota Técnica 3/Sefti;
6.9. não republicação do edital, mesmo após a divulgação de alterações que modificaram de forma significativa o instrumento convocatório e a formulação das propostas, em violação do art. 21, § 4º, da Lei 8.666/1993 [dispositivo empregado por analogia];
6.10. recusa em apreciar no mérito a impugnação da empresa representante, em violação ao art. 41, § 2º, da Lei 8.666/93 [dispositivo empregado por analogia];
6.11. descumprimento dos prazos editalícios após as fases de habilitação e de análise das propostas técnicas e comerciais, inviabilizando o uso dos instrumentos recursivos habituais, em violação ao princípio da vinculação ao instrumento convocatório, art. 3º da Lei 8666/93, e ao disposto no art. 109, I, "a" e "b" do mesmo diploma legal [dispositivos empregados por analogia]".
7.	Em razão de os indícios apontados não demandarem conhecimentos específicos da área de Tecnologia da Informação, determinei que o feito fosse analisado, a partir das oitivas, pela Selog.
8.	Assim, como visto no relatório precedente, referida unidade elaborou instrução de mérito mediante a qual foram analisadas as respostas às oitivas enviadas às partes, concluindo, ao final, pela procedência parcial da representação. Alvitra, em decorrência, que o Tribunal fixe prazo para a anulação da licitação pelo Senac/AR-RN, dando-se ciência acerca das falhas apontadas com vistas à adoção de medidas que importem na prevenção/reincidência em outras licitações.
9.	Consoante fundamentado na instrução derradeira, reproduzida no relatório desta deliberação, restaram não afastados os seguintes indícios de irregularidades anteriormente apontados:
9.1 - ausência de justificativas suficientes para a não adoção do parcelamento do objeto no tocante às unidades regionais contempladas na contratação, em afronta à Súmula - TCU 247;
9.2 - utilização indevida da modalidade concorrência do tipo técnica e preço sem as devidas justificativas e requisitos previstos no art. 8º, § 1º, do Regulamento de Licitações do Senac, tendo em vista se tratar de serviço comum e padronizado passível de ser prestado de maneira similar por vários parceiros credenciados pela empresa Microsoft;
9.3 - adoção de pontuação técnica no item 12.4.1 do edital referente à apresentação de certificados da Microsoft (Microsoft Gold Cloud Plataform, Microsoft Gold Cloud Productivity, Silver Colaboration and Content e Silver Aplication Development) sem as devidas justificativas, o que pode ter resultado no direcionamento do certame, ferindo os princípios da motivação e da competitividade; e
9.4 - não republicação do edital mesmo após a divulgação de alterações que modificaram o instrumento convocatório e a formulação das propostas, em afronta aos princípios da publicidade, da isonomia e da competitividade e ao entendimento jurisprudencial deste Tribunal (Acórdão 3330/2020-TCU-Segunda Câmara, Relator Ministro-Substituto André Luís de Carvalho) .
10.	Consigno desde logo, que acompanho a detalhada análise e as conclusões constantes da instrução da Selog, de maneira que incorporo seus fundamentos como razões de decidir.
11.	Deixo de acolher apenas a proposição de revogação da cautelar, haja vista que na verdade há a confirmação, no mérito, da suspensão da licitação, e, tendo em vista que não é possível a continuidade do certame, à medida que ora se alvitra é aquela no sentido de sua anulação.
12.	Importante ressaltar que conquanto pudesse parecer que o objeto demandaria licitação técnica e preço, em razão de haver sido descrito como contratação de serviços de consultoria técnica e educação específicos para a plataforma Microsoft 365, o objeto em questão se trata, consoante apurado pela Selog, de solução disponibilizada pela Microsoft, por meio de parceiros, para fornecimento de ferramentas educacionais para as instituições contratantes, de forma integrada, incluindo os softwares de escritório comumente utilizados bem como plataformas de aprendizagem diretamente utilizadas pelos alunos para a introdução à programação, como o Minecraft Education, e para atividades computacionais de Stem  (Science, Technology, Engineering and Math ou Ciências, Tecnologia, Engenharia e Matemática, em português) , como exemplificado em https://www.microsoft.com/pt-br/education/educators/stem, compreendendo um pacote de serviços educacionais destinados ao ambiente de escolas, cursos ou faculdades.
13. 	Evidentemente que não se trata de mera disponibilização de softwares do pacote Office ou Microsoft 365, mas de uma solução educacional mais abrangente, incluindo a disponibilização de projeto arquitetônico oficial das soluções ou do ambiente educacional, em padrão desenvolvido pela empresa de tecnologia, que envolve serviços de ambientação, emplacamento e adesivagem das salas de ensino.
14. 	Daí a conclusão da secretaria de que os serviços previstos no objeto sugerem padronização e adequação a regras e protocolos bem estabelecidos pela empresa Microsoft, de maneira que as empresas parceiras e certificadas por referida empresa ofereceriam os serviços de maneira praticamente idêntica, sem margem para diferenciação da técnica a ser utilizada. 
15.	Para a implementação e formação do serviço Minecraft e do projeto arquitetônico previstos no edital, a empresa Microsoft já teria realizado todo o trabalho intelectual de desenvolvimento da ferramenta e de elaboração do projeto arquitetônico básico, de maneira que às empresas parceiras caberia apenas a entrega dos serviços de acordo com o padrão estabelecido, sem margem significativa para diferenciação técnica entres elas.
16.	A toda evidência, portanto, poderia ter sido realizado pregão eletrônico para o objeto, e adotado o parcelamento explicitando todas as características adequadas a esse objetivo, de maneira a trazer maior número de concorrentes, primando assim pela economicidade da contratação pretendida.
17.	Some-se a essas falhas o fato de que o edital deveria ter sido republicado após as modificações nele efetuadas, de maneira a permitir a potenciais interessados tempo hábil para a formulação das suas proposições após as correções necessárias no instrumento convocatório.
18.	A meu ver as falhas apresentadas impediram a formulação de proposições por maior número de concorrentes, resultando no interesse de apenas uma única empresa.
19.	Assim, face ao exposto na instrução da Selog, entendo adequadas as medidas alvitradas, de maneira que dou a elas o encaminhamento apresentado na minuta de acórdão que ora apresento.
	Ante o exposto, acolhendo o pronunciamento da Selog, com os ajustes pertinentes, manifesto-me por que o Tribunal aprove o acórdão que ora submeto à deliberação deste Colegiado.
TCU, Sala das Sessões, em 16 de junho de 2021.
AUGUSTO SHERMAN CAVALCANTI 
Relator